【裁判字號】    95,智上,32
【裁判日期】    951128
【裁判案由】    侵權行為損害賠償
【裁判全文】
臺灣高等法院民事判決                  95年度智上字第32號
上  訴  人  甲○○
被上訴人    台北市立教育大學
法定代理人  戊○○
被上訴人    乙○○
前列二人共同
訴訟代理人  張東揚律師
            楊祺雄律師
上  一  人
複  代理人  柳瑜珊律師
被上訴人    丙○○
                        樓
訴訟代理人  丁○○○
上列當事人間請求侵權行為損害賠償事件，上訴人對於中華民國
95年5月22日臺灣臺北地方法院95年度智字第46號第一審判決提
起上訴，本院於95年11月14日言詞辯論終結，判決如下：
    主  文
上訴駁回。
第二審訴訟費用由上訴人負擔。
    事實及理由
一、上訴人主張：伊係「黑枕藍鶲」、「粉紅鸚嘴」、「山紅頭
    」攝影圖之創作人，依法享有上開著作之著作權。被上訴人
    丙○○於被上訴人台北市立教育大學（下稱被上訴人教育
    大學）http：//mail2.tmtc.e du.tw/－ea90138/n-1.html
    之網址設立之網頁「八卦山常見鳥類」中使用伊享有著作權
    之攝影著作共3種（黑枕藍鶲、粉紅鸚嘴、山紅頭）計使用3
    圖次，未經伊之授權或同意，擅自重製攝影著作黑枕藍鶲、
    粉紅鸚嘴、山紅頭圖像（下稱系爭圖像）外，且於重製該圖
    像時故意割裂、切割，只留得原圖像之局部畫面，亦未於重
    製物上表示伊之姓名，並刻意上網公開傳輸，而該網頁可任
    由不特定人搜尋點閱而為公開傳輸行為，致侵害伊對前開圖
    像之重製權、姓名表示權、公開傳輸權及禁止割裂權。被上
    訴人教育大學將網站提供予被上訴人丙○○使用，又被上訴
    人乙○○為該網站管理人員，其等均未盡到管理人責任，亦
    應與被上訴人丙○○負連帶賠償責任等情，爰依著作權法第
    88條第1項、第85條第1項、第89條、民法第18 5條等規定，
    求為判命被上訴人等應連帶給付伊新台幣（下同）60萬元及
    自起訴狀繕本送達翌日起算之法定遲延利息，暨被上訴人等
    應連帶負擔費用在聯合報全國版 (包括A、B兩版)第一版下
    半頁以16號字型將本件民事判決主文、事實登載一天之判決
    。原審為上訴人全部敗訴之判決，上訴人不服，聲明上訴。
    並於本院聲明：(一)原判決駁回伊後開(二)請求部分廢棄。(二)被
    上訴人應連帶給付伊30萬元及自起訴狀繕本送達翌日起算之
    法定遲延利息（原審駁回上訴人請求被上訴人連帶給付30萬
    元本息及負擔費用刊登道歉啟事部分，未據上訴人上訴，而
    告確定）。
二、被上訴人丙○○則以：伊於4年前在被上訴人教育大學學分
    班進修1年期間，使用系爭網路帳號ea90138，係因當時學校
    教授規定繳交作業，4人編為一組，共同學習網站之製作，
    畢業後學校將網路帳號密碼公告收回，而學校在收回帳號密
    碼時，即應同時刪除網頁，且帳號密碼既已由學校收回，網
    站使用權已屬校方，其無從得知學校在收回帳號後是否會變
    更內容，系爭圖片係何人放置，現已不知；且單純交作業應
    係符合著作權法第52條、第65條學術研究的合理使用範圍等
    語。並於本院聲明：上訴駁回。
三、被上訴人教育大學、乙○○則以：上訴人僅就「黑枕藍鶲」
    攝影著作提出著作權證明，就其他圖像應續為舉證；且被上
    訴人丙○○於網頁內註明出系爭圖像之原出處，該出處是國
    立彰化師範大學生物系（下稱彰師大）黃世傑教授所主持之
    「鄉土教材--八卦山常見的鳥類」教學研究計劃網頁，並加
    以引用，並無侵害姓名表示權及禁止割裂權；被上訴人丙○
    ○係依著作權法第52條、第65條規定之合理使用系爭圖像。
    又被上訴人乙○○並沒有權限進入學生的個人網頁去查看內
    容，或去更改內容，事實上也不可能上網去查有無侵權，被
    上訴人乙○○並無故意、過失可言，且大專院校係鑽研學術
    、傳授知識之機構，並無法律規定學校應對學生個人生活行
    為負責，且被上訴人教育大學在收到上訴人的通知，就立即
    將系爭網頁從網站上移除，伊等實不構成共同侵權行為責任
    等語，資為抗辯。並於本院聲明：上訴駁回。
四、兩造不爭執事項（見本院卷58、59頁）：
  (一)上訴人係「黑枕藍鶲」攝影著作之著作權人。
  (二)上訴人所稱「黑枕藍鶲」、「粉紅鸚嘴」、「山紅頭」攝影
    著作出現於被上訴人教育大學http：//mail2.tmtc.edu. t
    w/－ea90138/n-1.html之網址設立之網頁「八卦山常見鳥類
    」中。前揭攝影著作未經上訴人同意或授權，同時亦未載明
    著作權人為上訴人。
  (三)前開網址係被上訴人丙○○於90年9月至91年6月就讀被上訴
    人教育大學前身之台北市立師範學院期間之個人網頁，被上
    訴人丙○○畢業後，被上訴人教育大學即將該網頁帳號及密
    碼收回。
  (四)前開網頁係屬被上訴人教育大學之網站，被上訴人乙○○為
    該網站之管理員。
五、本件兩造爭點厥為：上訴人所稱之系爭圖像出現於前開網頁
    「八卦山常見鳥類」中，是否侵害上訴人之著作權？爰析述
    如下：
  (一)按著作之合理使用，不構成著作財產權之侵害。著作之利用
    是否合於著作權法第44條至第63條規定或其他合理使用之情
    形，應審酌一切情狀，尤應注意下列事項，以為判斷之基準
    ：(一)利用之目的及性質，包括係為商業目的或非營利教育目
    的。(二)著作之性質。(三)所利用之質量及其在整個著作所占之
    比例。(四)利用結果對著作潛在市場與現在價值之影響。著作
    權法第65條第1項、第2項定有明文。又為擴大合理使用之範
    圍，於87年1月21日修正著作權法第65條為概括性之規定，
    亦即利用之態樣，即使未符第44條至第63條規定，但如其利
    用之程度與第44條至第63條規定情形相類似或甚而更低，而
    以本條所定標準審酌亦屬合理者，則仍屬合理使用（參照著
    作權法第65條於87年1月21日修正時之立法理由）。
  (二)經查，系爭網站係被上訴人教育大學提供予被上訴人丙○○
    ，由被上訴人丙○○在被上訴人教育大學參加學士後國小師
    資班上傳繳交作業用等情，業據被上訴人乙○○在台灣台北
    地方法院檢察署94年度偵字第19587號警詢中陳述明確（見
    該偵查卷宗第6頁），又被上訴人丙○○於91年間在被上訴
    人教育大學修習「教學媒體與操作」課程，以分組學習方式
    繳交作業，被上訴人丙○○這一組係製作鳥類之網頁作業等
    情，亦有與被上訴人丙○○同修該課程且為上訴人不爭執其
    真正之林翠蓮出具之證明書一紙可憑（見本院卷66頁），核
    與被上訴人丙○○提出台北市立師範教育學院進修暨推廣部
    日間班90學年度第2學期選修課程「教學媒體與操作」之成
    績單乙份（見本院卷26頁）相符，是被上訴人丙○○抗辯系
    爭網頁係因學校教授規定繳交作業，共同學習網站之製作所
    用等語，應為可取。
  (三)次查，系爭網站固為被上訴人教育大學提供予被上訴人丙○
    ○使用，惟被上訴人丙○○抗辯：包含系爭網頁之作業係由
    4人共同製作，且其畢業後帳號密碼即由學校收回，其並不
    清楚系爭圖像係由何人放置等語，有關前開網頁作業係由4
    人共同製作等情，核與前開林翠蓮所出具之證明書所載內容
    相符，則系爭網頁內之系爭圖像是否確係被上訴人丙○○重
    製後置於網頁內，已非無疑。縱係被上訴人丙○○重製系爭
    圖像，並公開傳輸於被上訴人教育大學之上開網頁中，惟查
    ，被上訴人丙○○所為重製及公開傳輸之行為之目的在於繳
    交作業接受知識之非商業用途而與教育有關，已如前所述。
  (四)又查，上訴人據為侵害其著作權之網頁內容3紙（見原審卷
    13-15頁，下稱系爭網頁）經被上訴人教育大學事後以「還
    原蒐尋器」進行還原蒐尋，並提出被上訴人丙○○網路空間
    歷史頁面可憑（見本院卷122-137頁），依該歷史頁面之資
    料，可知被上訴人丙○○網路空間，除上訴人所提出之系爭
    網頁3頁外，至少尚包括10個頁面，各頁面相互連結為樹枝
    狀結構，形成一件整體作品，名稱為「野鳥世界」，該「野
    鳥世界」專題作品區○○○段落，包括「前言」、「賞鳥入
    門」、「賞鳥手則」、「賞鳥裝備」、「名詞簡介」、「棲
    地探討」、「族群研究」、「專題報導」等（見本院卷122
    頁），該「前言」段中並記載「主題：國編版第十一冊第
    一單元--觀察族群（發現野鳥為主題）」、「內容：學生是
    以族群中的野生鳥類為主要研究對象，以期達成下列三項目
    標：1.觀察野生鳥類生活在一起，形成族群。2.察覺鳥類族
    群有不同的棲息地。3.察覺很多因素會影響鳥類族群的大小
    。」（見本院卷123頁），而系爭網頁係置於「專題報導」
    段之內容，再參系爭3紙網頁（見原審卷13-14頁）計介紹7
    種鳥類，除以文字敘述該鳥類之特徵、生態外，並附以該鳥
    類之照片7張，系爭圖像為其中3張等情，是被上訴人丙○○
    網路空間中呈現之「野鳥世界」整體專題作品才是獨立著作
    ，系爭網頁3紙並非獨立著作，再觀諸前述「前言」所載內
    容及該專題所作之段落區分，可知上訴人所指之系爭侵權圖
    像之質量占該「野鳥世界」整體專題作品之比例甚微。
  (五)再查，上訴人主張伊係國內專業生態攝影師之一，為拍得令
    人嘆詠、賞心悅目之絕世佳作，所費精力無以計數，專業攝
    影師之生活依靠即係攝影圖像之出租費用，並提出台灣土地
    銀行使用伊享有著作財產權之鳥類攝影著作，每件支付使用
    費用2萬5千元等語，是系爭圖像之潛在市場價值在於圖像本
    身之清晰、真實以令人嘆詠、賞心悅目之美感，且如上訴人
    於原審所提出之授權台灣土地銀行使用圖片之授權費之統一
    發票（見原審卷31頁）記載，上訴人依攝影圖像取得授權費
    者，除「圖片授權印刷使用費」外，尚有製版、印刷必須依
    據攝影底片（即幻燈片、負片）才能達成使用費支付目的所
    需之畫質。然查，系爭網頁所呈現之系爭圖像，與上訴人所
    提出之系爭圖像之原照片或連拍之前後照片（見原審卷12、
    99頁）相比對，系爭網頁之系爭圖像畫質並不清晰、色彩亦
    非鮮明，實不足以有令人嘆詠、賞心悅目之美感，而使原願
    向上訴人支付使用費用之人，因系爭網頁內圖像之出現而改
    變付費意願，是被上訴人丙○○於系爭網頁內利用系爭圖像
    ，對上訴人系爭圖像攝影著作之潛在市場與現在價值尚難認
    有影響。
  (六)綜上，系爭圖像重製於系爭網頁並公開傳輸，係為非營利之
    教育目的，且系爭圖像經利用之質量及其在整個著作所占之
    比例甚微，及其利用結果對著作潛在市場與現在價值難認有
    影響等，應認系爭圖像重製並公開傳輸於網際網路，依著作
    權法第65條之規定，加以審酌後，尚屬合理使用。
  (七)上訴人再主張被上訴人丙○○將系爭圖像於網際網路連續公
    開傳輸，侵害伊對系爭圖像之公開傳輸權長達4年2個多月，
    且著作權法所規定之合理使用僅限於重製權而不及於公開傳
    輸權云云。惟著作權法第65條有關著作合理使用之規定，並
    未明文僅限於重製權而排除公開傳輸權，且該條文尚明定合
    理使用之審酌情況包括利用目的、性質及其結果所生之影響
    等，實乃針對著作衍生之所有著作財產權利所為之規定，並
    非著作之重製權所僅有之情況，益徵合理使用之範圍應包括
    公開傳輸權部分，上訴人主張合理使用範圍不包括公開傳輸
    權，尚不足取。次因被上訴人丙○○公開傳輸系爭圖像於網
    際網路尚屬合理使用範圍，已如前述，被上訴人教育大學、
    乙○○僅單純提供系爭網路空間予被上訴人丙○○使用之人
    ，自無侵害上訴人對系爭圖像之著作權，況且被上訴人教育
    大學、乙○○於知悉本件侵權爭議後，立即將前開網路空間
    關閉等情（見本院卷115頁），亦為上訴人所不爭，上訴人
    未能舉證證明被上訴人教育大學、乙○○於知悉系爭圖像有
    侵權之虞時，仍任令於網際網路內公開傳輸，上訴人主張被
    上訴人教育大學、乙○○應負共同侵權行為責任，自不足取
    。
  (八)上訴人又主張被上訴人侵害其姓名表示權及禁止割裂權云云
    。按著作人於著作之原件或其重製物上或於著作公開發表時
    ，有表示其本名、別名或不具名之權利。著作人就其著作所
    生之衍生著作，亦有相同之權利。又著作人享有禁止他人以
    歪曲、割裂、竄改或其他方法改變其著作之內容、形式或名
    目致損害其名譽之權利。著作權法第16條第1項、第17條固
    分別定有明文。惟於同法第88條第1項亦明定因故意或過失
    不法侵害他人之著作財產權或製版權者，始應負損害賠償責
    任。經查，依前開被上訴人教育大學事後以「還原蒐尋器」
    進行還原蒐尋，查知被上訴人丙○○網路空間之系爭網頁3
    頁為其作品「野鳥世界」中頁面為「八卦山鳥類資源」之子
    頁，而「八卦山鳥類資源」頁面註明資料原出處「計劃主持
    人：黃世傑」、「研究撰寫人：顏瓊芬、陳怡惠」，經被上
    訴人教育大學再以蒐尋引擎，窺見該出處是彰師大所策劃之
    「八卦山常見兩棲動物」網頁中由黃世傑教授所主持之「鄉
    土教材--八卦山常見的鳥類」教學研究計劃網頁，有被上訴
    人教育大學所提出經蒐尋引擎還原之被上訴人丙○○網路空
    間歷史頁面資料乙份及黃世傑教授網頁資料乙份可憑（見本
    院卷121-143頁）。次查，經比對系爭網頁頁面（見原審卷
    13-15頁）與「八卦山鳥類資源」頁面（見本院卷134頁）之
    文字部分，幾可完全在黃世傑教授所主持之「鄉土教材--八
    卦山常見的鳥類」教學研究計劃網頁（見本院卷0000-000頁
    ）中找到對應，再參酌被上訴人丙○○之「八卦山鳥類資源
    」頁面（見本院卷134頁）所為前開原出處之記載，應可認
    系爭網頁應係引用自黃世傑教授所主持之「鄉土教材--八卦
    山常見的鳥類」教學研究計劃網頁而來。再查，前開「八卦
    山常見兩棲動物」網頁中載明「國立彰化師範大學生物系版
    權所有」，並無上訴人之姓名，是被上訴人丙○○於系爭網
    頁之上層頁面「八卦山鳥類資源」既註明引用資料之出處，
    實難認被上訴人丙○○有侵害上訴人姓名表示權之故意或過
    失。又查，黃世傑教授所主持之「鄉土教材--八卦山常見的
    鳥類」教學研究計劃網頁中「黑枕藍鶲」影像(見本院卷138
    頁）為圓形圖案，經與上訴人所提「黑枕藍鶲」攝影照片（
    見原審12頁）相比對即已遭切割使用，則系爭圖像自前開「
    鄉土教材--八卦山常見的鳥類」教學研究計劃網頁引用而來
    ，亦難認被上訴人丙○○有侵害上訴人禁止割裂權之故意或
    過失。末查，上訴人另以黃世傑教授就前開其所主持之「鄉
    土教材--八卦山常見的鳥類」教學研究計劃網頁中之「黑枕
    藍鶲」、「粉紅鸚嘴」、「山紅頭」圖像同屬侵害伊之攝影
    著作，已由黃世傑教授支付和解金達成和解等語，然此並足
    以認定被上訴人丙○○有侵害上訴人姓名表示權及禁止割裂
    權之故意或過失，自不足為上訴人有利之認定。是上訴人主
    張被上訴人等侵害其姓名表示權、禁止割裂權云云，亦不可
    採。
六、綜上所述，上訴人主張被上訴人等侵害伊有關系爭圖像之攝
    影著作，為不足採；被上訴人等抗辯系爭圖像之重製、公開
    傳輸為合理使用，且無侵害上訴人對系爭圖像之姓名表示權
    、禁止割裂權，為可採。從而，上訴人本於著作權法及侵權
    行為法則，請求被上訴人等連帶給付伊30萬元及自起訴狀繕
    本送達翌日起算之法定遲延利息，為無理由，不應准許。其
    假執行之聲請亦失所附麗，應併予駁回。原審為上訴人敗訴
    之判決，及駁回其假執行之聲請，並無不合。上訴意旨指摘
    原判決不當，求予廢棄改判，為無理由，應予駁回。
七、本件事證已臻明確，兩造其餘主張及攻擊防禦方法，經核對
    本件判決結果無影響，爰不逐一論述，附此敘明。
據上論結，本件上訴為無理由，爰判決如主文。
中    華    民    國    95    年    11    月    28    日
                    民事第十五庭
                        審判長法  官 黃騰耀
                              法  官 黃國永
                              法  官 李媛媛
正本係照原本作成。
不得上訴。
中    華    民    國    95    年    11    月    30    日
                              書記官 秦仲芳


司法院資訊處製作；財團法人民間司法改革基金會備份。
